ACORDAO-COMPLETO-2392022

ACÓRDÃO 976/2020 ATA 13/2020 - PLENÁRIO

VISTOS, relatados e discutidos estes autos de embargos de declaração opostos por Marilene Mendes da Silva, Antônio Carlos Carvalho de Sousa, Clovis Antônio Pereira Fortes, Cícero Rainha de Oliveira, Flávio Teixeira Duarte, Homero Alves Pereira (Espólio, Representado Por Irene Alves Pereira) , Juliano Muniz Calçada, Normando Corral, Otávio Bruno Nogueira Borges, Silvano Carvalho, em face do Acórdão 3050/2019-TCU-Plenário (peça 353) , por meio do qual esta Corte apreciou recursos de reconsideração interpostos pelos mesmos recorrentes e outros responsáveis contra o Acórdão 1704/2017-TCU-Plenário, alterado pelo Acórdão 2076/2017-TCU-Plenário,
	ACORDAM os Ministros do Tribunal de Contas da União, reunidos em Sessão Plenário, ante as razões expostas pelo Relator, em:
	9.1. com fundamento nos arts. 32, inciso II, e 34 da Lei nº 8.443/1992, conhecer dos presentes embargos de declaração para, no mérito, acolhê-los parcialmente, de modo a integrar os esclarecimentos constantes deste voto à fundamentação da deliberação ora embargada (Acórdão 3050/2019-TCU-Plenário) ;
	9.2. encaminhar cópia desta deliberação aos embargantes.

Embargos de declaração contra acórdão que apreciou recurso de reconsideração interposto em face de deliberação que julgou as contas dos recorrentes irregulares, condenou-os ao pagamento de débito e de multa, bem como inabilitou alguns responsáveis para ocupar cargo em comissão ou função de confiança no âmbito da Administração Pública Federal e considerou empresas inidôneas para participarem de licitação que envolva recursos públicos federais, em razão de irregularidades em processos licitatórios para confecção de cartilhas dos programas Agrinho e Formação Profissional Rural e Promoção Social.

Administração Regional do Senar no Estado de Mato Grosso (Senar/MT).

3. Embargantes:
3.1. Embargantes: Marilene Mendes da Silva (CPF XXX.509.406-XX), Antônio Carlos Carvalho de Sousa (CPF XXX.997.201-XX), Clovis Antonio Pereira Fortes (CPF XXX.866.931-XX), Cícero Rainha de Oliveira (CPF XXX.523.311-XX), Flávio Teixeira Duarte (CPF XXX.222.031-XX), Homero Alves Pereira (Espólio, Representado Por Irene Alves Pereira CPF XXX.941.599-XX), Juliano Muniz Calçada (CPF XXX.139.551-XX), Normando Corral (CPF XXX.226.776-XX), Otávio Bruno Nogueira Borges (CPF XXX.600.481-XX), Silvano Carvalho (CPF XXX.594.801-XX).

13.1. Ministros presentes: José Mucio Monteiro (Presidente), Walton Alencar Rodrigues, Benjamin Zymler, Augusto Nardes (Relator), Aroldo Cedraz, Raimundo Carreiro, Ana Arraes, Bruno Dantas e Vital do Rêgo.
13.2. Ministros-Substitutos presentes: Augusto Sherman Cavalcanti, Marcos Bemquerer Costa, André Luís de Carvalho e Weder de Oliveira.

ACORDAO-COMPLETO-2436982

Acórdão 899/2021 - Plenário

AUGUSTO NARDES

Ministro Augusto Nardes.

Trata-se de embargos de declaração opostos por Marilene Mendes da Silva, Antônio Carlos Carvalho de Sousa, Clovis Antônio Pereira Fortes, Cícero Rainha de Oliveira, Flávio Teixeira Duarte, Homero Alves Pereira (Espólio, Representado Por Irene Alves Pereira) , Juliano Muniz Calçada, Normando Corral, Otávio Bruno Nogueira Borges, Silvano Carvalho, em face do Acórdão 3050/2019-TCU-Plenário (peça 353) , por meio do qual esta Corte apreciou recursos de reconsideração, in verbis:
9.1. restituir os autos à Secretaria de Recursos para nova análise da prescrição da decretação de inabilitação para cargo em comissão ou função de confiança dos recorrentes;
9.2. dar ciência desta deliberação aos responsáveis.
Não conformados com a deliberação acima, os recorrentes opõem estes embargos declaratórios (peça 366) , no qual alegam que houve omissões, obscuridades e contradições naquele decisum (Acórdão 3050/2019-TCU-Plenário) .
Os recorrentes argumentam que ocorreram esses vícios em razão dos seguintes fatos:
 (i) dubiedade entre os fundamentos do Voto e aqueles constantes no Acórdão 3050/2019-TCU-Plenário;
 (ii) manutenção de uma sanção, cuja aplicabilidade não encontra substratos legais para correspondente regularidade da imputação;
 (iii) indicação da possível prescrição apenas sobre a sanção relativa à inabilitação para o exercício de cargo em comissão ou função de confiança (item 9.10) , sem a indicação da possível prescrição da sanção das multas aplicadas (item 9.5) ;
 (iv) responsabilização objetiva para assegurar a imputação da culpa stricto sensu, de maneira que não foi demonstrada a adequação das penalidades impostas com a apreciação das peculiaridades do caso concreto;
 (v) omissão por não ter ocorrido a citação da empresa Vemas Produções, não obstante a menção da atuação dela na elaboração de um conjecturado sobrepreço;
 (vi) tratamento uniforme de todos os embargantes, sem efetuar o adequado sopesamento individualizado para imputação das glosas.
Os recorrentes requerem: 
	(i) se conheça dos embargos com a concessão de efeito suspensivo;
	(ii) sejam acolhidas as razões apresentadas, de maneira a reformar a decisão embargada e dar efeitos infringentes aos aclaratórios;
	(iii) o retorno dos autos à Secretaria de Controle Externo competente para nova análise da matéria.
	 	
É o Relatório.

8.1. Carla Salvador - OAB/MT 15.785; Murillo Barros da Silva - OAB/MT 8.942; Washington Luis Carvalho Oliveira - OAB/MT 19.297, e Darlã Martins Vargas - OAB/MT 5300-B, representando Clóvis Antônio Pereira Fortes, Cícero Rainha de Oliveira, Flávio Teixeira Duarte, Espólio de Homero Alves Pereira, Juliano Muniz Calçada, Marilene Mendes Da Silva, Normando Corral, Otávio Bruno Nogueira Borges, Silvano Carvalho e Antônio Carlos Carvalho (peça 214); 
8.2. Expedito Barbosa Júnior - OAB/DF 15.799, e outros, representando Texto & Mídia Comunicação e Editora Ltda. (peça 155);
8.3. Thiago Groszewicz Brito - OAB/DF 31.762 e Guilherme Antonio Brito Gonçalves Barbosa - OAB/DF 45.167, representando Orlando Ferreira Bravo Neto, José Antonio de Ávila, Normando Corral, Cícero Rainha de Oliveira, Antônio Carlos Carvalho de Sousa, Juliano Muniz Calçada, Silvano Carvalho, Otávio Bruno Nogueira Borges, Flávio Teixeira Duarte, Marilene Mendes da Silva, Clovis Antonio Pereira Fortes, Irene Alves Pereira e Homero Alves Pereira (peças 34, 58, 98, 101, 107, 110, 113, 119, 122, 126, 129, 132, 155), com substalecimento para Darlã Martins Vargas - OAB/MT 5300-B e Murillo Barros da Silva - OAB/MT 8.942 (peças 183, 185, 187, 189, 191, 193 e 197, 199, 201, 203, 205).

Não atuou.

TOMADA DE CONTAS ESPECIAL. OPERAÇÃO CARTILHA. CONTRATAÇÃO DE PESSOA JURÍDICA SEM FINS LUCRATIVOS. SUBCONTRATAÇÃO TOTAL DOS SERVIÇOS. BURLA AO DEVER DE LICITAR. INTERMEDIAÇÕES DESNECESSÁRIAS. SOBREPREÇO. CONTAS IRREGULARES. DÉBITO. MULTAS. RECURSOS DE RECONSIDERAÇÃO. NÃO JULGAMENTO DO MÉRITO DESSES RECURSOS. EMBARGOS DE DECLARAÇÃO. CONHECIMENTO. ACOLHIMENTO PARCIAL. ESCLARECIMENTOS PARA INTEGRAR A DECISÃO EMBARGADA. RESTITUIÇÃO DOS AUTOS À SECRETARIA DE RECURSOS E AO MP/TCU, PARA POSTERIOR RETORNO AO GABINETE DE RELATOR A FIM DE SE DECIDIR O MÉRITO.

TOMADA DE CONTAS ESPECIAL (TCE)

não atuou.

Trata-se de embargos de declaração opostos por Marilene Mendes da Silva, Antônio Carlos Carvalho de Sousa, Clovis Antônio Pereira Fortes, Cícero Rainha de Oliveira, Flávio Teixeira Duarte, Homero Alves Pereira (Espólio, Representado Por Irene Alves Pereira) , Juliano Muniz Calçada, Normando Corral, Otávio Bruno Nogueira Borges, Silvano Carvalho, em face do Acórdão 3050/2019-TCU-Plenário (peça 353) , por meio do qual esta Corte apreciou recursos de reconsideração interpostos pelos mesmos recorrentes e outros responsáveis contra o contra o Acórdão 1704/2017-TCU-Plenário, alterado pelo Acórdão 2076/2017-TCU-Plenário, ambos de relatoria do Ministro-Substituto Augusto Sherman Cavalcanti (peças 218 e 236) .
Por intermédio desse penúltimo decisum, este Tribunal:
	(i) acolheu as alegações de defesa do Sr. Juliano Muniz Calçada, com sua exclusão da relação processual;
	(ii) julgou as contas dos demais responsáveis pela irregularidade, com a condenação em débito para diversos deles;
	(iii) aplicou a multa prevista no art. 57 da Lei 8.443/1992 aos seguintes responsáveis: Normando Corral; José Antônio de Ávila; Antônio Carlos Carvalho de Sousa; Otávio Bruno Nogueira Borges; Flávio Teixeira Duarte; Silvano Carvalho; Clóvis Antônio Pereira Fortes; Marilene Mendes da Silva; Fundação Franco Brasileira de Pesquisa e Desenvolvimento (Fubras) ; Associação Franco Brasileira de Pesquisa e Desenvolvimento (Abeas) ; LK Editora e Comercio de Bens Editoriais e Autorais Ltda.; e Texto & Mídia Comunicação e Editora Ltda;
	(iv) aplicou a multa prevista no art. 58, inciso II da Lei 8.443/1992 aos seguintes responsáveis: Cícero Rainha de Oliveira; Orlando Ferreira Bravo Neto; Marilene Mendes da Silva; e Otávio Bruno Nogueira Borges;
	(v) declarou a inidoneidade das empresas LK Editora e Comércio de Bens Editoriais e Autorais Ltda. e Texto e Mídia Comunicação e Editora Ltda., bem como das entidades Fundação Franco Brasileira de Pesquisa e Desenvolvimento (Fubras) e Associação Franco Brasileira de Pesquisa e Desenvolvimento (Abeas) para participarem, por 4 (quatro) anos, de licitação que envolva recursos públicos federais;
	(vi) inabilitou os Srs. Normando Corral, José Antônio de Ávila, Antônio Carlos Carvalho de Sousa, Otávio Bruno Nogueira Borges, Flávio Teixeira Duarte, Silvano Carvalho, Clóvis Antônio Pereira Fortes, Cícero Rainha de Oliveira, Orlando Ferreira Bravo Neto e Marilene Mendes da Silva, pelo prazo de seis anos, para o exercício de cargo em comissão ou função de confiança no âmbito da Administração Pública Federal.
As condutas dos responsáveis foram reprovadas em razão de irregularidades detectadas pela Controladoria-Geral da União (CGU) nos procedimentos licitatórios do Serviço Nacional de Aprendizagem Rural no Estado de Mato Grosso (Senar/MT) , entre os anos de 2002 e 2010, para adquirir cartilhas para a execução de programas educacionais da entidade, denominados "Agrinho" e "Formação Profissional Rural e Promoção Social".
A fiscalização empreendida pela CGU desencadeou a "Operação Cartilha", investigação realizada pela Polícia Federal, conjuntamente com a CGU, no âmbito da qual foram apreendidos computadores e documentos, e cujo "Relatório de Análise de Material Apreendido" (peça 40) foi encaminhado a este Tribunal em atendimento ao Acórdão 2118/2010-TCU-Primeira Câmara. 
Feito ESSE breve resumo do processo, passo a decidir.
Preliminarmente, esclareço que os presentes embargos de declaração devem ser conhecidos, visto estarem presentes os requisitos para sua admissibilidade, em conformidade com os arts. 32, inciso II, e 34 da Lei nº 8.443/1992.
Tendo em vista que um dos pedidos dos ora recorrentes é no sentido de dar efeito suspensivo a estes embargos, informo que, tal solicitação não seria necessária, uma vez que, em conformidade com o art. 287, § 3º do Regimento Interno do TCU (RI/TCU) , "Os embargos de declaração suspendem os prazos para cumprimento do acórdão embargado e para interposição dos demais recursos previstos neste Regimento (...) "
 No mérito, os declaratórios devem ser acolhidos parcialmente, nos termos que explicito neste voto. 
Conforme expus no relatório que antecede este voto, os ora embargantes apontam os seguintes vícios no decisum sob análise:
 (i) dubiedade entre os fundamentos do Voto e aqueles constantes no Acórdão 3050/2019-TCU-Plenário;
 (ii) manutenção de uma sanção, cuja aplicabilidade não encontra substratos legais para correspondente regularidade da imputação;
 (iii) indicação da possível prescrição apenas sobre a sanção relativa à inabilitação para o exercício de cargo em comissão ou função de confiança (item 9.10) , sem a indicação da possível prescrição da sanção das multas aplicadas (item 9.5) ;
 (iv) responsabilização objetiva para assegurar a imputação da culpa stricto sensu, de maneira que não foi demonstrada a adequação das penalidades impostas com a apreciação das peculiaridades do caso concreto;
 (v) omissão por não ter ocorrido a citação da empresa Vemas Produções, não obstante a menção da atuação dela na elaboração de um conjecturado sobrepreço;
 (vi) tratamento uniforme de todos os embargantes, sem efetuar o adequado sopesamento individualizado para imputação das glosas.
Sabe-se que os embargos de declaração têm por objetivo 
"sanar eventual omissão (falta de pronunciamento sobre matéria que deveria ter sido apreciada) , obscuridade (falta de clareza na redação do julgado) ou contradição (existência de proposições inconciliáveis entre si) , não se prestando, em regra, para a alteração do mérito da decisão embargada". (Acórdão 1218/2015-TCU-Plenário, de relatoria do Min. José Múcio Monteiro, constante da Jurisprudência Selecionada) 
Além disso, os embargos declaratórios não se prestam para a rediscussão do mérito nem para reavaliação dos fundamentos que conduziram à prolação do acórdão recorrido (v.g. Acórdão 131/2015-TCU-Primeira Câmara, Min. Bruno Dantas; 584/2011-Plenário, Min. Valmir Campelo, 13960/2019-1ª Câmara, Min. Benjamin Zymler) .
Ante essas razões, pode-se verificar que as alegações constantes das alíneas (ii) , (iv) , (v) e (vi) do subitem 3 acima visam à rediscussão de mérito do acórdão original desta tomada de contas especial - 1.704/2017-TCU-Plenário. Por conseguinte, esses argumentos não devem ser objeto de análise no âmbito destes embargos.
Em adição, ante a impossibilidade de rediscussão de mérito, nego o pedido dos recorrentes no sentido de que sejam "retornados os autos à Secretaria de Controle Externo competente para nova análise da matéria", mesmo porque a atual fase processual não comporta esse procedimento.
No que se refere à alegação constante da alínea (i) , "dubiedade entre os fundamentos do voto e aqueles constantes no Acórdão 3050/2019-TCU-Plenário", esta deve ser esclarecida, conforme considerações abaixo.
Consta expressamente do voto condutor do acórdão vergastado (peça 354) :
5. No tocante ao mérito, a unidade técnica, em análise sobre a matéria (peças 346 a 348) , que contou com a anuência do Ministério Público especializado (peça 349) , propôs:
a) dar provimento aos recursos interpostos pelos Srs. Silvano Carvalho, Cícero Rainha de Oliveira, Orlando Ferreira Bravo Neto e pela Sra. Marilene Mendes da Silva; para excluir o item 9.6 da deliberação recorrida e assim afastar a multa aplicada com fundamento no art. 58, inciso II, da Lei 8.443/1992; 
b) negar provimento aos recursos interpostos pelos demais recorrentes, mantendo-se a deliberação original. 
6. De antemão, informo que estou de acordo com a análise realizada pela Secretaria de Recursos corroborada pelo Parquet especializado, cujos fundamentos incorporo às minhas razões de decidir.
Já o acórdão ora questionado foi prolatado nos seguintes termos:
9.1. restituir os autos à Secretaria de Recursos para nova análise da prescrição da decretação de inabilitação para cargo em comissão ou função de confiança dos recorrentes; 
9.2. dar ciência desta deliberação aos responsáveis.  
Como se vê da leitura da parte dispositiva do acórdão ora embargado, não ocorreu decisão mérito acerca dos recursos de reconsideração interpostos - dar ou não provimento àquelas peças recursais -, mas tão-somente o Tribunal restituiu os autos à Secretaria de Recursos para a análise de um ponto específico do aresto original - exame quanto à eventual prescrição da pretensão punitiva para a aplicação da sanção de inabilitação para cargo em comissão ou função de confiança aos recorrentes. Tal decisão, de caráter interlocutório, aliás, poderia ter sido realizada por despacho. No entanto, em razão de o processo já estar pautado para a sessão do dia 10/dez/2019, da sensibilidade e da complexidade da matéria (que envolve diversos responsáveis e diversas licitações) , entendi por conveniente converter o julgamento em diligência, em conformidade com o art. 116, §1º do Regimento Interno do TCU (RI/TCU) , abaixo transcrito:
Art. 116. As questões preliminares ou prejudiciais serão decididas antes do julgamento ou da apreciação de mérito proposta pelo relator.
§ 1o Se a preliminar versar sobre falta ou impropriedade sanável, o Tribunal poderá converter o julgamento ou apreciação em diligência.
 Apesar de compreender que havia ficado claro que tal deliberação seria equivalente a uma decisão preliminar, saneadora dos autos, para um posterior julgamento do mérito recursal, em conformidade com o princípio da verdade material, parece-me que esse entendimento não ficou tão transparente para os responsáveis. Dessa forma, concluo que houve obscuridade na deliberação ora recorrida, a qual está sendo esclarecida neste voto.
No que concerne ao argumento constante da alínea (iii) "indicação da possível prescrição apenas sobre a sanção relativa à inabilitação para o exercício de cargo em comissão ou função de confiança (item 9.10) , sem a indicação da possível prescrição da sanção das multas aplicadas (item 9.5) ", tenho as seguintes considerações.
A jurisprudência desta Corte é no sentido de que:
Transcorrido integralmente o prazo de prescrição no momento da notificação do responsável, não é possível o exercício da pretensão punitiva pelo TCU, tanto para aplicação de multa quanto para inabilitação para o exercício de cargo em comissão ou função de confiança no âmbito da Administração Pública. (Acórdão 2735/2015-TCU-Plenário, de relatoria do Ministro Vital do Rego, constante da Jurisprudência Selecionada) 
Na análise preliminar, meu gabinete tinha identificado que a avaliação de prescrição das multas realizada pela Secretaria de Recursos estava correta, restando apenas a correção da prescrição da sanção de inabilitação para o exercício de cargo em comissão ou função de confiança no âmbito da Administração Pública.
Tendo em vista que proponho o retorno dos autos à Serur com vistas à avaliação da prescrição da sanção de inabilitação, nada impede que, em nome do princípio da verdade material, e por se tratar de matéria de ordem pública, que aquela unidade técnica especializada possa efetivar, de igual modo, nova análise acerca da ocorrência, ou não, da prescrição quanto às multas aplicadas aos responsáveis, com vistas a confirmar ou retificar a análise prévia.
	Ante as razões expostas, VOTO no sentido de que o Tribunal conheça dos presentes embargos para, no mérito, acolhê-los parcialmente, de modo a integrar o aresto embargado com os esclarecimentos constantes deste voto, na linha do Acórdão que ora submeto à deliberação deste colegiado.
TCU, Sala das Sessões Ministro Luciano Brandão Alves de Souza, em 22 de abril de 2020.
Ministro JOÃO AUGUSTO RIBEIRO NARDES 
Relator